【裁判字號】    90,易,482
【裁判日期】    900831
【裁判案由】    證券交易法
【裁判全文】
臺灣臺北地方法院刑事判決                            九十年度易字第四八二號
    公  訴  人  臺灣臺北地方法院檢察署檢察官
    被      告  甲○○
右列被告因違反證券交易法案件，經檢察官聲請簡易判決處刑（八十九年度偵字第七
二八四號），本院刑事庭認不宜以簡易判決處刑，改依通常程序審理，判決如左：
    主  文
甲○○共同連續違反經營證券金融事業，應經主管機關之核准之規定，處有期徒刑伍
月，如易科罰金以佰元折算壹日，緩刑參年。
    事  實
一、甲○○明知從事有價證券買賣之融資融券，屬經營證券金融事業，而經營證券金
    融事業，應經主管機關核准，非經主管機關核准，不得為之，竟未經主管機關財
    政部證券管理委員會之核准，基於經營證券金融事業之概括犯意聯絡，以其本人
    及其不知情之姪兒王志忠、王榮坤等人名義，分別在致和證券公司東門分公司開
    立帳號：三三五○、二○一三－九及一八三七－四之有價證券買賣帳戶，復向合
    作金庫東門分行開立帳號：0000000000000、000000000
    0000及0000000000000之活期儲蓄存款帳戶（證券劃撥戶），
    委託致和證券公司辦理公開申購配售處理費或有價證券認購價款劃撥作業，自八
    十七年二月間起至八十八年一月間止，連續由甲○○提供乙○○資金及使用甲○
    ○、王志忠、王榮坤之上開有價證券帳戶買賣股票，乙○○須先匯入所欲使用資
    金額度之二成之保證金，以防止股價下滑時使股票總值下跌，每月結算利息與甲
    ○○，保證負責到底，約定日息是新臺幣（下同）一萬元五元。嗣致和證券股份
    有限公司中山分公司之副總經理陳龍發、監察人陳協加及助理營業員林安妮（以
    上三人已經本院八十九年度訴字第一一一號，以共同連續違反經營證券金融事業
    ，應經主管機關之核准之規定，判處有期徒刑伍月在案）得悉甲○○願為上揭提
    供資金與人頭帳戶供投資人為寄生於證券經紀商（即乙種證券商）處所從事墊款
    墊券（即融資融券）業務之丙種證券商（俗稱丙種墊款或作丙），陳龍發、陳協
    加即與甲○○協議，由甲○○提供資金及帳戶以賺取利息，陳龍發、陳協加為其
    尋找投資人使用該帳戶內之資金，並以同上方式，亦先匯入所欲使用資金額度之
    二成之保證金，以防止股價下滑時使股票總值下跌，每月結算利息與甲○○，並
    保證負責到底，另陳協加之配偶林安妮則以該公司中山分公司營業員名義為雙方
    辦理買賣股票之下單及匯款、轉帳事宜。陳龍發、陳協加、林安妮、甲○○均明
    知從事有價證券買賣之融資融券，屬經營證券金融事業，而經營證券金融事業，
    應經主管機關核准，非經主管機關核准，不得為之，竟未經主管機關財政部證券
    管理委員會之核准，即共同基於經營證券金融事業之概括犯意聯絡，於八十七年
    十一月二十四日由甲○○以其本人及其不知情之姪兒王志忠、王榮坤等人名義，
    分別在致和證券公司中山分公司開立帳號：0--000000--0、0--000
    000--0及0--000000--0之有價證券買賣帳戶，復向臺北國際商業銀
    行中山分行開立帳號：0000000000000、00000000000
    00及0000000000000之活期儲蓄存款帳戶（證券劃撥戶），委託
    致和證券公司辦理公開申購配售處理費或有價證券認購價款劃撥作業，使借用上
    開有價證券買賣帳戶之投資人得於規定交割日，由致和證券公司撥交該有價證券
    之認購價款，予臺北國際商業銀行中山分行辦理甲○○、王志忠、王榮坤帳戶內
    之款項劃撥作業，上開臺北國際商業銀行中山分行之存摺及印鑑章則由甲○○自
    行保管，自八十七年十二月四日起至八十八年一月二十五日止，連續由陳協加媒
    介吳朝福使用甲○○、林慶曾使用王榮坤之上開有價證券帳戶買賣股票，約定日
    息是新臺幣（下同）一萬元七元。嗣因甲○○與陳協加以上開甲○○、王志忠之
    有價證券買賣帳戶合夥買進之股票下跌，甲○○於將所合買之股票全數賣出後，
    仍受有虧損，乃向臺灣證券交易所股份有限公司提出檢舉，並向臺灣臺北地方法
    院檢察署提出告訴，自首犯行而接受裁判。
二、案經甲○○自首，由臺灣臺北地方法院檢察署檢察官偵查起訴。
    理      由
一、右揭犯罪事實業據被告甲○○坦承不諱，復經證人乙○○證述屬實，又告訴人於
    偵查中提出其與陳龍發、陳協加之通話錄音帶，經本院送請法務部調查局以「重
    複播放比對」與「聲紋痕跡檢查」方法鑑定結果，認未發現有中斷痕跡，此有法
    務部調查局鑑定通知書一紙在卷可按（詳見本院八十九年度訴字第一一一號案件
    卷宗）；而該捲錄音帶之內容，經本院上開案件之審判長勘驗結果，則與告訴人
    於偵查中所提附於八十八年度偵字第一０００三號偵卷第五十一頁至第五十五頁
    之譯文相符，此有勘驗筆錄一件存卷可憑，並經本院調卷審閱無訛，詳其通話內
    容有「被告：..... 也就是使用總額度的二成保證金，借款人要把二成之保證金
    匯至我的戶頭。陳協加：對、對、對，妳等一下。陳龍發：現在要用妳那邊的資
    金、戶頭。..... 被告：多少？陳龍發：現在條件問題，條件徐郁惠有沒有跟妳
    講？被告：沒有，她叫我馬上回電找你講。.... 陳龍發：條件就是妳現在要包
    月？被告：是，對。陳龍發：現在是這樣，融資部分算融資的利息。被告：反正
    不管，我戶頭空空借你們，那你們要借多少資金，我匯多少額度進去，那你們每
    個月需付我多少利息，匯給我。陳龍發：對，這樣很好。...... 陳龍發：我告
    訴妳，萬一怎麼樣，我會跟妳負責到底。被告：好、好。陳龍發：所以講匯給妳
    的保證金成數不會太高，像現在我在借丙種，保證金成數是隨便我怎麼拿，因為
    我都跟他負責到底。..... 」，顯然陳龍發、陳協加與被告間確有媒介投資人與
    被告從事融資融券之協議。再者，被告於八十七年十一月二十四日以其本人及其
    不知情之姪兒王志忠、王榮坤等人名義，分別在致和證券公司中山分公司開立帳
    號：0--000000--0、0--000000--0及0--000000--0之
    有價證券買賣帳戶，復向臺北國際商業銀行中山分行開立帳號：0000000
    000000、0000000000000及0000000000000之
    活期儲蓄存款帳戶（證券劃撥戶），委託致和證券公司辦理公開申購配售處理費
    或有價證券認購價款劃撥作業，使借用上開有價證券買賣帳戶之投資人得於規定
    交割日，由致和證券公司撥交該有價證券之認購價款，予臺北國際商業銀行中山
    分行辦理被告、王志忠、王榮坤帳戶內之款項劃撥作業，上開臺北國際商業銀行
    中山分行之存摺及印鑑章則由被告自行保管，此為被告及陳龍發、陳協加、林安
    妮於上開案件自承在卷，並有上開有價證券買賣帳戶明細及活期儲蓄存款帳戶之
    明細影本各一件存卷可稽。證人吳朝福於本院上開案件訊問時證稱：我經由陳協
    加的朋友謝協志介紹，使用甲○○之有價證券買賣帳戶作丙種，我有買一百張聯
    電、一百張皇普，一般是四成，我用二成就可以買，其他是向金主墊款，日息七
    分，賣時結算利息，買的第二天要付款等語（詳見本院上開案件九十年四月十三
    日訊問筆錄）；證人林慶曾於本院上開案件訊問時證稱：我透過陳協加匯款至王
    榮坤臺北國際商業銀行中山分行帳戶內，我原透過復華作墊款，後來問陳協加有
    無丙種金主，他找誰我不清楚，時間是八十七年，詳細時間忘了，作沒多久，陳
    協加告訴我說金主要斷頭，要我再匯二十萬元，我計算過，再匯十萬元他就不可
    以斷頭，所以只匯十萬元，陳協加告訴我金主利息是一日一萬元七元或六元，我
    買長億、仁翔等股票等語（詳見本院上開案件九十年五月十六日訊問筆錄），核
    與被告臺北國際商業銀行中山分行「八十七年十二月三日吳朝福存入九十六萬六
    千六百九十七元、八十七年十二月二十八日吳朝福匯款二十二萬元」、王榮坤臺
    北國際商業銀行中山分行「八十七年十二月八日林慶曾現金存入二十二萬元」之
    存摺明細影本相符，堪認係匯入充作買賣股票保證金之用。由前開帳戶資料及證
    人等之陳述，可認定陳協加確實踐行上開與告訴人之協議，直接或間接媒介吳朝
    福、林慶曾向被告融資買股；末查林安妮於八十七年十一月間至八十八年二月間
    僅為致和證券公司之助理業務員，原不得執行營業員之接聽電話、下單等業務，
    其違反證券商負責人與業務人員管理規則第四條第三項規定，接受吳朝福、林慶
    曾等人在被告及王榮坤之帳戶內買賣股票，並代為填製委託書，足見其對於陳龍
    發、陳協加媒介投資人與被告從事融資融券之情事應屬知情；綜上所述，被告確
    有共同連續經營有價證券融資融券之犯行，堪以認定，自應依法論科。
二、按一般稱證券自營商為甲種證券商，證券經紀商為乙種證券商，而寄生於乙種證
    券商處所從事墊款墊券（融資融券）業務者即為丙種證券商，俗稱「丙墊」，前
    二者為合法之證券商，惟丙種則為現行法所禁止，因從事有價證券買賣之融資融
    券，依證券金融事業管理規則第五條第一款規定，屬經營證券金融事業，而經營
    證券金融事業，依證券交易法第十八條第一項規定，應經主管機關核准，違反該
    項規定，應依同法第一百七十五條規定處罰。又上開規則第四條所謂證券金融事
    業之設立，以股份有限公司組織為限，其實收資本額不得少於四十億元，係規定
    欲經核准經營證券金融事業之設立要件，非謂違法經營證券金融事業者，限於公
    司組織之形態，故個人如違反上開規定，經營融資融券等證券金融業者，仍應依
    法處罰。次按融資融券屬於信用交易型態，在融資之情形，投資人預期股價上漲
    ，為增加其股票之購買量，向融資機構（或金主）辦理融資，由投資人繳納規定
    之「自備款」，而取得一定比率之貸款，委託證券經紀商買進股票，而由融資機
    構取得所購進股票之質權，作為放款之擔保。在融券之情形，投資人預期股價下
    跌，為增加其股票出售量，乃向融券機構辦理融券，由投資人繳納規定之「保證
    金」而獲得一定數量之股票，委託證券經紀商賣出股票，而由融券機關取得售出
    股票價金之質權，作為融券之擔保。股市上之丙種墊款金主，乃我國股市之特色
    ，乃因我國正式金融管道運作呆滯，墊款額度及時效均不敷實際所需，中實戶、
    大戶大皆求向於丙種墊款金主以求速效。為求雙方借貸款項之順暢與安全，乃有
    大戶、中實戶提供三至四成保證金（依雙方之信任程度而有高低），金主提供戶
    頭互為牽制，至投資人買賣股票僅注意其所提保證金之成數足否，不在於金主所
    提供之人頭帳戶當否，亦即人頭帳戶為金主所完全操控始能保障其借款債權，從
    而提供幾個人頭戶，下單在幾個戶頭，數量若干，均非投資人所能置喙，且一個
    金主，同時可能受理數個投資人之借貸，其所提供之人頭戶亦非永遠為同一投資
    人所使用，而民間丙種墊款為法所不許，係因可能導致信用過度膨脹，惡性投機
    愈演愈烈，股價暴漲暴跌，加上台灣人輕視信用之個性，使人頭戶充斥，影響集
    中交易市場有價證券交易價格。查被告與陳龍發、陳協加、林安妮共同違反證券
    交易法第十八條第一項之經營證券金融事業，應經主管機關核准之規定，應依同
    法第一百七十五條規定處斷。被告行為後，證券交易法業於八十九年七月十九日
    修正公布，自同年月二十一日施行，以之與行為時之證券交易法相較之結果，修
    正後之證券交易法第一百七十五條之法定刑中關於罰金刑部分，除由銀元變更為
    新臺幣外，並提高為或科或併科新臺幣一百八十萬元以下罰金，其餘刑度則無變
    更，是修正前之規定，較有利於被告，依刑法第二條第一項但書規定，自應適用
    最有利於被告之修正前證券交易法第一百七十五條規定處罰。被告與陳龍發、陳
    協加、林安妮間有犯意聯絡及行為分擔，均為共同正犯。被告先後為融資融券之
    犯行，均時間緊接，方法相同，所犯係構成要件相同之罪名，顯係基於概括犯意
    而為，應依刑法第五十六條連續犯規定論以一罪，並加重其刑；又被告對於未發
    覺之罪自首而受裁判，依法減輕刑；並依法先加後減之。爰審酌被告之品行，犯
    罪之方法、所為助長股市投機風氣及犯罪後之態度等一切情狀，量處如主文所示
    之刑。又按刑法第四十一條：「犯最重本刑為三年以下有期徒刑之罪，而受六個
    月以下有期徒刑或拘役之宣告，因身體、教育、職業或家庭之關係，執行顯有困
    難者，得以一元以上三元以下折算一日，易科罰金。」之規定業於九十年一月四
    日修正、同年月十日公布、同年月十二日生效施行，修正後刑法第四十一條第一
    項：「犯最重本刑為五年以下有期徒刑以下之刑之罪，而受六個月以下有期徒刑
    或拘役之宣告，因身體、教育、職業、家庭之關係或其他正當事由，執行顯有困
    難者，得以一元以上三元以下折算一日，易科罰金。但確因不執行所宣告之刑，
    難收矯正之效，或難以維持法秩序者，不在此限。」之規定，雖於被告三人所犯
    證券交易法第一百七十五條之罪所定之最重本刑得否易科罰金之標準無影響，但
    仍應依刑法第二條第一項前段規定適用裁判時即修正後刑法第四十一條第一項規
    定，諭知其易科罰金之折算標準。末查被告前未曾受有期徒刑以上刑之宣告，有
    台灣高等院檢察署刑案紀錄簡覆表乙紙附卷可稽，其犯罪後，已深知悔悟，本院
    認其經此教訓後，當知警惕，應無再犯之虞，因認其所宣告之刑，以暫不執行為
    適當，併予宣告緩刑參年，以勵來茲而啟自新。
據上論斷，應依刑事訴訟法第二百九十九條第一項前段，修正前證券交易法第一百七
十五條，刑法第十一條前段、第二條第一項前段、但書、第二十八條、第五十六條、
第六十二條、第七十一條第一項、修正後第四十一條第一項、第七十四條第一款，罰
金罰鍰提高標準條例第二條，判決如主文。
本案經檢察官黃久真到庭執行職務
中      華      民        國    九十    年      八    月      三十一    日
                                    臺灣臺北地方法院刑事第一庭
                                        法  官  吳孟良
右正本證明與原本無異。
如不服本判決，應於判決送達後十日內，向本院提出上訴狀。
                                        書記官  田華仁
中      華      民        國    九十    年      九    月        三      日
附錄本案論罪科刑法全文：
證券交易法第一百七十五條
違反第十八條第一項、第二十二條、第四十三條第一項、第四十三條之一第二項、第
四十四條第一項至第三項、第六十條第一項、第六十二條第一項、第九十三條、第九
十六條至第九十八條、第一百十六條、第一百二十條、第一百五十七條之一第一項或
第一百六十條之規定者，處二年以下有期徒刑、拘役或科或併科新臺幣一百八十萬元
以下罰金。


司法院資訊處製作；財團法人民間司法改革基金會備份。
